【裁判字號】    92,訴,212
【裁判日期】    920711
【裁判案由】    偽造文書
【裁判全文】
臺灣士林地方法院刑事判決                          九十二年度訴字第二一二號
    公  訴  人  臺灣士林地方法院檢察署檢察官
    被      告  甲○○
                乙○○
    右  一  人
    選任辯護人  傅文民律師
右列被告因偽造文書案件，經檢察官聲請簡易判決處刑（九十一年度偵字第七四三二
號、第一０九七二號），本院士林簡易庭認不宜以簡易判決處刑（九十二年度士簡字
第二五號），移由本院改依通常程序審理，判決如左：
    主  文
甲○○行使偽造私文書，足以生損害於公眾及他人，累犯，處有期徒刑伍月，如易科
罰金，以參佰元折算壹日。扣案之舉發違反交通管理事件通知單（四聯單）上偽造之
「乙○○」署押共肆枚均沒收。
乙○○無罪。
    事  實
一、甲○○曾有犯罪前科，最後一件因違反稅捐稽徵法案件，經臺灣宜蘭地方法院以
    八十七年度訴字第二一Ｏ號判決處有期徒刑四月確定，並於八十八年六月二十一
    日執行完畢。甲○○係運輸業卡車司機，於民國八十八年底其所有之職業駕駛執
    照因逾審註銷，仍繼續駕駛，嗣於八十九年十一月三十日中午十二時四十六分許
    ，甲○○無照駕駛車號ＫＳ─７４２號營業貨運曳引車，行駛於國道一號高速公
    路九公里四百公尺處（屬台北縣汐止市區）時，為警攔截查獲，甲○○為免受罰
    較重之「無照駕駛」罰鍰，竟向員警謊稱其為「乙○○」，並謊報其年籍資料供
    警查證，且於交通員警當場交付一式四聯之內政部警政署國道公路警察局舉發違
    反道路交通管理事件通知單上之「收受通知單者簽章欄」內，偽造「乙○○」署
    名及按捺指印（同時複寫於第二、三、四聯），表示業已收受該舉發違反道路交
    通管理事件通知單通知聯之意思而偽造私文書，均持以行使而交回警員處理。甲
    ○○上開偽造「乙○○」署名及指印於上開文書上，進而行使該文書之行為，自
    足生損害於乙○○及監理單位對於道路交通管理之正確性。經乙○○分別於九十
    年十二月十八日、九十一年六月十一日向交通部公路局台北區監理所宜蘭監理站
    申訴後，始查知上情。
二、案經內政部警政署國道公路警察局第一警察隊報告台灣士林地方法院檢察署檢察
    官偵查並聲請簡易判決處刑。
    理  由
壹、被告甲○○部分：
一、訊據被告就其在前揭時、地，於警察取締交通違規時，向警察表示其姓名為「乙
    ○○」，且於舉發違反道路交通管理事件通知單上之「收受通知單者簽章」欄內
    ，偽造「乙○○」署名及按捺指印（同時複寫於第二、三、四聯），並交付於交
    通警察一節，在警訊及偵、審中均坦承不諱，並有內政部警政署刑事警察局鑑驗
    書刑紋字第Ｚ000000000號影本一份、內政部警政署國道公路警察局舉
    發違反道路交通管理事件通知單公警局交字第Ｚ00000000號存根聯影本
    一份、移送聯及迴覆聯正本各一份（收據聯在被告處）、甲○○指紋卡片影本一
    份、宜蘭監理站受理民眾交通違規申訴紀錄表影本二份附卷可稽，是被告此部分
    自白核與事實相符，堪予採信。被告雖辯稱曾事先徵得乙○○之同意借報其姓名
    云云，但為乙○○所否認，惟不論乙○○是否同意借報姓名，被告向交通警察偽
    稱自己為乙○○，並在舉發違反道路交通管理事件通知單上之「收受通知單者簽
    章」欄內上偽簽「乙○○」署押並行使，仍足生損害於監理單位對於道路交通管
    理之正確性，其犯罪事證明確，犯行洵堪認定，應依法論科。
二、按被告甲○○於舉發違反道路交通管理事件通知單上偽簽「乙○○」之署押，不
    待依習慣或特約，單從形式上觀察，即足以知悉係表示由「乙○○」名義受領該
    舉發通知單移送聯之證明，此與事先在印妥內容之收據上偽簽他人姓名之情形，
    無分軒輊，自屬刑法之第二百十條所稱之私文書（最高法院八十三年台上字第六
    六三一號判例參照）；核被告甲○○所為，係犯刑法第二百十條、第二百十六條
    之行使偽造私文書罪，其偽造署押之行為，係偽造私文書之階段行為，不另論罪
    ，其偽造私文書後復持以行使，偽造之低度行為為行使之高度行為所吸收，亦不
    另論罪。另查被告甲○○前曾因違反稅捐稽徵法案件，經臺灣宜蘭地方法院以八
    十七年度訴字第二一Ｏ號判決處有期徒刑四月確定，並於八十八年六月二十一日
    執行完畢，有臺灣高等法院被告全國前案紀錄表乙紙附卷可稽，其於五年內再犯
    本件最重本刑為有期徒刑以上之刑之罪，為累犯，應依刑法第四十七條之規定加
    重其刑。爰審酌被告犯罪之動機、目的、智識程度、所生危害及於犯罪後坦承犯
    行等一切情狀，量處如主文所示之刑，並諭知易科罰金之折算標準。
三、再按行為後法律有變更者，適用裁判時之法律，刑法第二條第一項前段定有明文
    ；按中華民國刑法第四十一條業於九十年一月十日公布修正，並於同年一月十二
    日生效，該條第一項規定：「犯最重本刑為五年以下有期徒刑以下之刑之罪，而
    受六個月以下有期徒刑或拘役之宣告，因身體、教育、職業、家庭之關係或其他
    正當事由，執行顯有困難者，得以一元以上三元以下折算一日，易科罰金。但確
    因不執行所宣告之刑，難收矯正之效，或難以維持法秩序者，不在此限。」又前
    述易科罰金之折算標準，業據罰金罰鍰提高標準條例第二條前段規定，就其原定
    數額提高為一百倍折算一日。本件被告犯罪後，刑法第四十一條規定業經修正公
    布，已如前述，經比較結果，以修正後之新法有利於被告，依刑法第二條第一項
    前段規定，應適用新法諭知易科罰金之折算標準。
四、被告甲○○於內政部警政署國道公路警察局舉發違反道路交通管理事件通知單公
    警局交字第Ｚ00000000號上偽造之「乙○○」署押（四聯單）共四枚，
    應依刑法第二百十九條規定宣告沒收。
貳、被告乙○○部分：
一、公訴意旨略以：甲○○與乙○○二人均係運輸業卡車司機，甲○○因其所有之職
    業駕駛職照遭吊扣後，為求仍得駕駛，即徵得乙○○之同意，二人約定甲○○如
    於駕照遭吊扣期間駕駛而遭警攔截時，即借報乙○○之駕照號碼、地址等年籍資
    料，報供員警記載於舉發單上並由甲○○偽簽乙○○之署名，俟甲○○遭舉發後
    ，再向乙○○取得駕照後繳交罰款並向監理所銷案。嗣於八十九年十一月三十日
    中午十二時四十六分許，甲○○無照駕駛車號ＫＳ─７４２號營業貨運曳引車，
    行駛於國道一號高速公路九公里四百公尺處時，為警攔截查獲，甲○○向員警謊
    稱其為「乙○○」，並謊報其年籍資料供警查證，且於交通員警當場交付之內政
    部警政署國道公路警察局舉發違反道路交通管理事件通知單上，偽造「乙○○」
    署名及按捺指印，並持以交回警員處理而加以行使。嗣因甲○○事後未與乙○○
    取得聯繫致未繳交罰款，經乙○○向台北區監理所宜蘭監理站申訴後，始查知上
    情，因認被告乙○○與甲○○有共犯刑法第二百十六條、第二百十條之行為偽造
    私文書罪嫌等情。
二、按犯罪事實，應依證據認定之，無證據不得推定其犯罪事實。又不能證明被告犯
    罪者，應諭知無罪之判決，刑事訴訟法第一百五十四條、第三百零一條第一項分
    別訂有明文。次按，事實之認定，應憑證據，如未能發現相當證據，或證據不足
    以證明，自不能以推測或擬制之方法，為裁判基礎；且認定犯罪事實所憑證據，
    雖不以直接證據為限，間接證據亦包括在內，然無論直接或間接證據，其為訴訟
    上之證明，須於通常一般之人均不至於有所懷疑，而得確信其為真實之程度，始
    得據為有罪之認定，倘其證明尚未達到此一程度，而有合理性懷疑之存在時，即
    無從為有罪之認定；最高法院四十年台上字第八六號、七十六年台上字第四九八
    六號分別著有判例，可資參照；次按共犯之成立，除共同實施犯罪行為者外，其
    就他人之行為負共犯之責者，以有意思聯絡為要件，若事前並未合謀，實施犯罪
    行為之際，又係出於行為者獨立之意思，即不負共犯之責；共同被告所為不利於
    己之陳述，必顯無瑕疵可指，而就其他方面調查又與事實相符，始足採為他被告
    論罪之依據，最高法院十九年上字第六九四號、四十六年台上字第四一九號判例
    可資參照，合先敘明。
三、訊據被告乙○○堅決否認同意甲○○於遭警攔截時，使用其姓名、地址等年籍資
    料，辯稱：甲○○盜用我的名字，我開我的車，他開他的車，我沒有同意借姓名
    、駕照給他使用等語。本件公訴人認被告乙○○涉犯上開罪嫌，無非係以被告甲
    ○○之指訴、和解書、及九十年十月十七日被告乙○○於偵訊中之自白筆錄，為
    其論據。經查：
    (一)本件起訴書以「被告二人約定甲○○如於駕照遭吊扣期間駕駛而遭警攔截時，
      即借報乙○○之駕照號碼、地址、出生年月日等年籍資料，報供員警記載於舉
      發單上」一節，並無記載約定的時間、地點及方法，而兩人對有無同意借名，
      又各說各話，造成羅生門，查甲○○為卡車司機，對法律常識認識無多，以為
      咬定乙○○同意即可卸責，利害攸關，故不能以甲○○之指述遽認被告乙○○
      確有同意，此外又無其他證據足以證明乙○○確有同意甲○○「於駕照遭吊扣
      期間」用其名義報供員警記載於舉發單上的證據，就不能籠統臆測甲○○在「
      吊扣駕照時間內」之違規行為，均得乙○○之概括授權使用其姓名，合先敘明
      。
    (二)次查被告乙○○自警訊、經偵查、迄審判，一再否認借名與甲○○，只於九十
      一年十月十七日之偵查中之訊問筆錄有如此之記載：「（是否有答應要借駕照
      給甲○○？）沒有。（為何在和解書上簽名？）在八十八年間，我確實有答應
      洪某得用我的年籍，向員警申報」云云。由此以觀，被告縱有在八十八年間同
      意甲○○使用其年籍，充其量亦僅限於八十八年的交通違規案件令其負責，而
      八十九年、九十年、九十一年：：：既無可以沿用或同意使用其姓名的積極證
      據，則甲○○駕照被吊扣（其實是逾審註銷），如果未再發還或補領駕照，則
      在此期間，如何令被告乙○○就甲○○於八十九年、九十年、九十一年：：：
      甚或終身的交通違規行為，負共犯之責？
    (三)雖甲○○一再陳述運輸界有這種借名規避罰單的慣例，朋友間會有互借的情形
      ，但仍無從證明被告確有同意姓名借伊使用。而和解書第一項雖表明：「係依
      循運輸司機業界慣例，由乙方向甲方借報駕照」，惟綜觀和解書全文內容，仍
      無甲方乙○○「同意借與的記載」，由此更足以反證被告乙○○並未同意甲○
      ○使用姓名，否則直接寫「甲方乙○○同意姓名借與乙方甲○○使用」即可，
      何必拐彎抹角記載「依循運輸司機業界慣例」，故不能以依慣例朋友間有先報
      姓名以規避警察取締（即俗語所謂先斬後奏）的情事，就認定被告乙○○確有
      同意甲○○使用其姓名。況本件舉發單之違規人既記載為被告乙○○，裁決書
      之受處分人亦為被告乙○○，則乙○○無緣無故被罰款，如今事主即乙方甲○
      ○已在四天前即九十一年九月二十六日繳納罰款二張，計新台幣一萬四千七百
      元，另一罰單應繳罰款，乙方保證於五日內繳納（和解書第四項參照）等情，
      則問題已得到解決，被告乙○○在和解書上簽名，不再深究，亦屬人之常情，
      故不能以此遽認為其事先確有同意甲○○使用其姓名。
    (四)被告甲○○於本院審理中供稱：「（你總共用他的名字用了幾次？）一、二十
      張有，沒有帶駕照有四、五張。（有那麼多的罰單，有無跟乙○○提過？）有
      的。我有打電話給他，他不敢接，後來委託朋友告知他要他的駕照，才能夠繳
      款。（既然他同意用他的名字，為何他不願意拿駕照給你繳罰單？）因為失去
      聯絡。（平常你是用何電話跟他聯絡？）是用以前的手機。但他家裡電話及手
      機都已經更改。（他用這個方式借過你名義？）沒有。」（參閱本院卷九十二
      年四月二十五日審判筆錄第六、七頁）。依甲○○此等供述，可知甲○○在該
      段時間內有交通違規案件一、二十件之多是用過乙○○的名義，而其打電話給
      乙○○要借駕照時，乙○○有「不敢接」及「失去連絡」的事實；由此不但無
      從認定乙○○就借名一事有與甲○○有何共同犯意聯絡、及行為分擔，而且已
      表現出「推托」、「拒絕」的行動，則又如何能認定被告乙○○與甲○○有共
      同謀議，及行為之分擔？
    (五)甲○○自稱在駕照遭吊扣期間有一、二十張之多的罰單均偽報被告乙○○之名
      字，而其中沒有帶駕照的有四、五張，然經本院函查監理單位請其提供甲○○
      於八十九年二月至九十年一月底之交通違規資料供參，則復以該等文件資料結
      案已逾一年之保存期限，至無從提供；且因未帶駕照遭警舉發無照駕駛，駕駛
      人於到案繳交罰鍰時，必須持駕駛執照前往繳納罰鍰等情，有交通部公路總局
      台北區監理所宜蘭監理站九十二年五月二十一日北監宜字第０九二００二六一
      八五號函復本院附卷足憑，由此亦無從證明被告乙○○先前確有將其駕駛執照
      借給甲○○前往繳交未帶駕照罰鍰的事實，則又如何能證明後來在八十九年十
      一月三十日中午十二時四十六分被舉發未帶駕照的違規，係已事先徵得被告乙
      ○○之同意借名？
    (六)況被告乙○○如真有借名給甲○○使用於舉發交通違規上，則其在知悉有此違
      規案件時，自可連絡甲○○前去繳納處理，何須一再向監理站填寫申訴紀錄表
      ？
    (七)末查乙○○曾受僱於甲○○所開設之石城企業社，則甲○○欲取得被告乙○○
      的年籍資料，並不困難，故亦不能以甲○○能知悉被告乙○○之年籍，既率謂
      被告有同意甲○○借用其姓名、年籍，而有共同謀議偽造私文書以行使情事，
      此外復查無其他任何積極証據足資証明被告乙○○之犯行，揆諸前揭說明，自
      屬不能證明被告乙○○犯罪，此部分應為無罪之諭知。
據上論斷，應依刑事訴訟法第四百五十二條、第二百九十九條第一項前段、第三百零
一條第一項，刑法第二條第一項前段、第二百十六條、第二百十條、第四十七條、第
四十一條第一項前段、第二百十九條，罰金罰鍰提高標準條例第二條，判決如主文。
本案經檢察官呂文忠到庭執行職務
中      華      民      國      九十二      年     七     月    十一    日
                                      臺灣士林地方法院刑事第一庭
                                          法  官  林  清  吉
右正本證明與原本無異。
如不服本判決，應於判決送達後十日內，向本院提出上訴狀。
                                          書記官陳  美  月
中      華      民      國      九十二      年      七    月    十八    日
本件論罪科刑法條全文：
刑法第二百一十條
偽造、變造私文書，足以生損害於公眾或他人者，處五年以下有期徒刑。
刑法第二百一十六條
行使第二百十條至第二百十五條之文書者，依偽造、變造文書或登載不實
事項或使登載不實事項之規定處斷。


司法院資訊處製作；財團法人民間司法改革基金會備份。
